ACORDAO-COMPLETO-2483350

ACÓRDÃO 16432/2021 ATA 34/2021 - SEGUNDA CÂMARA

VISTOS, relatados e discutidos estes autos de concessão de reforma, em que se examina, nesta fase processual, pedido de reexame interposto por Nilton Camargo de Oliveira contra o Acórdão 12547/2020-TCU-Segunda Câmara, 
ACORDAM os Ministros do Tribunal de Contas da União, reunidos em Sessão da Segunda Câmara, ante as razões expostas pelo Relator e com fulcro no art. 48, c/c os arts. 32 e 33, da Lei 8.443/1992, em: 
9.1. conhecer do pedido de reexame interposto por Nilton Camargo de Oliveira para, no mérito, dar-lhe provimento, de forma a tornar insubsistentes os subitens 9.2. a 9.5 do Acórdão 12547/2020-TCU-Segunda Câmara;
9.2. considerar legal, concedendo-lhe registro, o ato de concessão de reforma de Nilton Camargo de Oliveira (CPF XXX.924.021-XX) ;
9.3. dar ciência desta deliberação ao recorrente e à Diretoria de Inativos e Pensionistas do Comando do Exército.

Em análise pedido de reexame em processo de concessão de reforma, interposto contra o Acórdão 12547/2020-TCU-2ª Câmara, de relatoria do Ministro Aroldo Cedraz.

Segunda Câmara

Diretoria de Inativos e Pensionistas (Comando do Exército).

3. Interessados/Responsáveis/Recorrentes:
3.1. Interessados: Marcelo Barbosa Cunha (XXX.347.817-XX); Marcelo Barbosa Cunha (XXX.347.817-XX); Mauricio Carvalho Carlos (XXX.032.600-XX); Nilton Camargo de Oliveira (XXX.924.021-XX); e Pedro Chaves dos Santos Filho (XXX.908.787-XX).
3.2. Recorrente: Nilton Camargo de Oliveira (XXX.924.021-XX).

13.1. Ministros presentes: Bruno Dantas (Presidente), Augusto Nardes (Relator), Aroldo Cedraz e Raimundo Carreiro.
13.2. Ministros-Substitutos presentes: Marcos Bemquerer Costa e André Luís de Carvalho.

AUGUSTO NARDES

Ministro Aroldo Cedraz.

Adoto como relatório a instrução transcrita a seguir, com os ajustes de forma que julgo pertinentes, a qual foi elaborada no âmbito da Secretaria de Recursos (Serur) , e cujo encaminhamento teve a anuência do dirigente daquela unidade e do representante do Ministério Público junto ao TCU (peças 56 a 58) :
"INTRODUÇÃO 
1. Trata-se de pedido de reexame interposto pelo Sr. Nilton Camargo de Oliveira (peças 20-46) contra o Acórdão 12547/2020-TCU-Segunda Câmara (peça 11) .
1.1. A deliberação recorrida apresenta o seguinte teor:
VISTOS, relatados e discutidos estes autos em que se analisam atos de concessão de reforma a militares vinculados ao Comando do Exército;
ACORDAM os Ministros do Tribunal de Contas da União, reunidos em Sessão da 2ª Câmara, ante as razões expostas pelo Relator, e com fulcro no art. 71, incisos III e IX, da Constituição Federal e nos arts. 1º, inciso V, e 39, inciso II, da Lei 8.443/1992, c/c o art. 259, inciso II, do Regimento Interno/TCU, em:
9.1. considerar legais e determinar o registro dos atos de alteração de concessão de reforma de Pedro Chaves dos Santos Filho (CPF XXX.908.787-XX) , Marcelo Barbosa Cunha (CPF XXX.347.817-XX) e Mauricio Carvalho Carlos (CPF XXX.032.600-XX) ;
9.2. considerar ilegal e negar o registro do ato de concessão de reforma de Nilton Camargo de Oliveira (CPF XXX.924.021-XX) 
9.3. determinar ao Comando do Exército que:
9.3.1. dê ciência, no prazo de 15 (quinze) dias, do inteiro teor desta deliberação ao interessado cujo ato foi considerado ilegal, alertando-o de que o efeito suspensivo proveniente da interposição de eventuais recursos junto a este Tribunal não o exime da devolução dos valores percebidos indevidamente após a respectiva notificação desta deliberação, caso aqueles recursos não sejam providos;
9.3.2. dentro do mesmo prazo fixado no item anterior, adote as providências necessárias ao exato cumprimento da lei, franqueando a Nilton Camargo de Oliveira o direito à opção pela manutenção dos vencimentos de reforma, mediante a renúncia ao cargo ocupado na Prefeitura Municipal de Anápolis, nos termos do art. 133 da Lei 8.112, 11 de dezembro de 1990;
9.3.3. faça cessar, imediatamente, todo e qualquer pagamento decorrente da concessão de reforma considerada ilegal, caso o aludido beneficiário opte pelo cargo público municipal, sob pena de responsabilidade solidária da autoridade administrativa omissa;
9.3.4. encaminhe a este Tribunal, no prazo de 45 (quarenta e cinco) dias, contados da ciência desta deliberação:
9.3.4.1. a comprovação de que o interessado teve conhecimento do presente acórdão;
9.3.4.2. a comprovação do eventual exercício pelo interessado do direito de opção previsto no art. 133 da Lei 8.112, de 1990;
9.3.4.3. as informações e respectivos documentos probatórios porventura fornecidos pelo interessado com o objetivo de demonstrar que a ilegalidade que recai sobre o seu ato de admissão não mais subsiste; 
9.4. informar ao órgão de origem que, nos termos dos arts. 260, 262, § 2º, do Regimento Interno do TCU, o ato considerado ilegal poderá prosperar mediante a emissão e o encaminhamento de novo ato, livre da irregularidade indicada nesta deliberação, para que seja submetido à apreciação por este Tribunal;
9.5. determinar à Sefip que monitore o cumprimento das determinações constantes dos itens 9.3 e 9.4 deste acórdão, representando ao TCU, caso isso se mostre necessário.
HISTÓRICO
2. O Tribunal considerou ilegal e negou registro ao ato de reforma do recorrente em razão da acumulação ilegal dos proventos da inatividade com a remuneração do cargo de professor, exercido junto à Prefeitura Municipal de Anápolis, desde 12/5/2011, quando ainda se encontrava em atividade no Exército Brasileiro. A reforma ocorreu em 27/10/2014 por incapacidade definitiva, com proventos integrais, de acordo com o art. 10, § 1º, inciso I, da Medida Provisória 2.131/2000.
2.1. Inconformado, o Sr. Nilton Camargo de Oliveira interpôs o presente pedido de reexame, que se fundamenta nas alegações que, adiante, passar-se-á a relatar.
EXAME DE ADMISSIBILIDADE
3. Reitera-se o exame preliminar de admissibilidade (peça 47) , ratificado à peça 60 pelo Excelentíssimo Senhor Ministro João Augusto Ribeiro Nardes, que entendeu pelo conhecimento do recurso, uma vez que preenchidos os requisitos do art. 48 da Lei 8.443/1992, c/c os arts. 285 e 286, parágrafo único, do RI/TCU, suspendendo-se os efeitos dos itens 9.2, 9.3, 9.3.2, 9.3.3 e 9.4 do Acórdão 12547/2020-TCU-Segunda Câmara.
EXAME DE MÉRITO
Delimitação
4. Constitui objeto do presente recurso analisar se é regular a percepção de soldo de reforma militar com vencimentos de exercício de cargo de magistério.
5. Da suposta regularidade de acumulação de reforma militar com exercício de cargo público civil.
5.1. O recorrente defende a regularidade de acumulação da percepção de soldo de reforma militar com remuneração de cargo de magistério exercido no município de Anápolis-GO com base nas seguintes alegações:
5.2. Dos fatos
5.3. serviu o Exército Brasileiro desde 1998, sendo que, em 13/08/2004, veio a sofrer acidente de serviço, resultando em lesão física irreversível e o parecer final foi 'Incapaz definitivamente para as atividades da caserna. Não é inválido';
5.4. devido ao acidente, foi posto como adido às Forças Armadas, aguardando a concessão de sua reforma, sendo que nesse interim, na data de 07/06/2011, foi nomeado para o cargo de Professor efetivo, no município de Anápolis-GO, o qual obteve através de aprovação em concurso', ou seja, 'enquanto se encontrava inativo dos quadros das Forças Armadas, necessitando de renda complementar, o Recorrente então adentrou na profissão do magistério, a qual exerce até a presente data';
5.5. foi reformado em 07/04/2015, mas o Tribunal considerou ilegal o ato devido à vedação constante no art. 142, §3º, II da CRFB/88, que versa sobre 'acumulação de cargos do militar, aduzindo que o mesmo fora nomeado em cargo público enquanto se encontrava ativo nos quadros das Forças Armadas, o que não condiz com a realidade fática';
5.6. Da legalidade do benefício concedido
5.7. enquanto aguardava o término do procedimento de Reforma, o Recorrente encontrava-se na condição de adido/agregado, o que denota que o Recorrente não estava mais ativo nos quadros das Forças Armadas no ato da nomeação para o cargo de Professor, razão pela qual 'não há em que se falar na ilegalidade da concessão da reforma, estando o Recorrente cumulando o cargo de magistério devidamente', conforme Acórdão 1151/2013-TCU-Plenário;
5.8. encontra-se também resguardado pelo disposto da Emenda Constitucional 101/2019, que estende aos militares dos estados, do Distrito Federal e dos Territórios a possibilidade de acumular cargos públicos, nos mesmos termos como acontece com os servidores públicos em geral, conforme §3º do art. 42 da Constituição Federal;
5.9. caso não venha a ser registrado seu ato de concessão de reforma 'terá que devolver indevidamente os valores que percebeu, tendo em vista que o benefício fora concedido há mais de 5 (cinco) anos, o que configura um prejuízo patrimonial irreversível, violando um dos princípios mais basilares que regem nossa Constituição Cidadã';
5.10. Do princípio da dignidade da pessoa humana
5.11. 'a dignidade é atributo intrínseco, da essência, da pessoa humana', sendo que todo ser humano tem dignidade só pelo fato de ser pessoa e ela 'consiste num conjunto de atribuições morais protegidas pelo direito e inatos ao homem para direcionar sua vida enquanto ser social, visando não só o próprio bem-estar como o da sociedade num todo';
5.12. a dignidade da pessoa humana é o fim supremo de todo o direito, logo, expande os seus efeitos nos mais distintos domínios normativos para fundamentar toda e qualquer interpretação, sendo o fundamento maior do Estado brasileiro, conforme art. 1º da Constituição Federal de 1988;
5.13. o conceito de mínimo existencial está intimamente ligado com a efetivação do princípio da dignidade da pessoa humana, garantindo que se efetive realmente o princípio da dignidade da pessoa humana, que está cada vez mais presente em jurisprudência nacional como mecanismo para que se possa ser tomada as decisões de modo que seja efetivamente cumprido o princípio da dignidade da pessoa humana;
5.14. a dignidade da pessoa humana deve ser vista como o mínimo existencial para o ser humano tirando a conclusão de que se a pessoa mediana consegue ter uma vida digna sem precisar do bem em questão, este bem não pertence ao direito da dignidade, de modo que 'a dignidade da pessoa humana deve ser protegida e garantida pelo Estado e não envolve apenas bens patrimoniais ou integridade física da pessoa humana, mas também sua integridade moral, sentimental e psíquica'; e
5.15. o mínimo existencial, enquanto congregador de condições essenciais para uma vida digna deve ser garantido inclusive pela atuação ativa da Administração Pública, ele não pode servir como elemento de arbítrio e abusos do julgador, que deve ter a consciência da relatividade dos direitos e da coexistência de diversos princípios como o da separação de poderes, da proporcionalidade e legitimidade democrática das escolhas administrativas, bem como da real limitação de recursos financeiros.
5.16. Pede, por fim, que seja conhecido e provido o recurso, de modo que 'seja afastado o entendimento de ilegalidade na concessão da reforma exarado no Acórdão 12547/2020-TCU-Segunda Câmara, para o fim de que seja mantido sob a condição de reformado, mediante o registro pelo Tribunal de Contas da União, em máxima homenagem aos princípios que regem a Administração Pública'.
Análise:
5.17. De início, convém trazer à baila excerto do voto condutor da deliberação recorrida (peça 12) :
7. Já em relação ao Sr. Nilton Camargo de Oliveira, o ato deve ser considerado ilegal, visto que houve acumulação ilegal dos proventos da inatividade com a remuneração do cargo de professor, exercido junto à Prefeitura Municipal de Anápolis, desde 12/5/2011, quando ainda na ativa. Sua reforma deu-se em 27/10/2014 por incapacidade definitiva, com proventos integrais, de acordo com o art. 10, § 1º, inciso I, da Medida Provisória 2.131/2000.
8. Tal proibição decorre do que estabelecem os comandos constitucionais presentes nos art. 37, incisos XVI e XVII, art. 142, § 3º, inciso II, assim como do art. 17, § 1º do Ato das Disposições Constitucionais Transitórias (ADCT) .
9. A única exceção abarca, expressamente, profissionais de saúde das Forças Armadas, os quais podem acumular dois cargos ou empregos privativos de profissionais de saúde, com profissões regulamentadas, a que se refere o art. 37, inciso XVI, alínea 'c', da Constituição Federal de 1988 conforme explicita a transcrição do art. 142, § 3º, incisos II, III e VIII, da Carta Magna, com redação estabelecida pela Emenda Constitucional 77/2014:
'Art. 142. As Forças Armadas, constituídas pela Marinha, pelo Exército e pela Aeronáutica, são instituições nacionais permanentes e regulares, organizadas com base na hierarquia e na disciplina, sob a autoridade suprema do Presidente da República, e destinam-se à defesa da Pátria, à garantia dos poderes constitucionais e, por iniciativa de qualquer destes, da lei e da ordem.
 (...) 
§ 3º Os membros das Forças Armadas são denominados militares, aplicando-se-lhes, além das que vierem a ser fixadas em lei, as seguintes disposições:
 (...) 
II - o militar em atividade que tomar posse em cargo ou emprego público civil permanente, ressalvada a hipótese prevista no art. 37, inciso XVI, alínea 'c' será transferido para a reserva, nos termos da lei;
III - o militar da ativa que, de acordo com a lei, tomar posse em cargo, emprego ou função pública civil temporária, não eletiva, ainda que da administração indireta, ressalvada a hipótese prevista no art. 37, inciso XVI, alínea 'c', ficará agregado ao respectivo quadro e somente poderá, enquanto permanecer nessa situação, ser promovido por antiguidade, contando-se-lhe o tempo de serviço apenas para aquela promoção e transferência para a reserva, sendo depois de dois anos de afastamento, contínuos ou não, transferido para a reserva, nos termos da lei;
 (...) 
VIII - aplica-se aos militares o disposto no art. 7º, incisos VIII, XII, XVII, XVIII, XIX e XXV, e no art. 37, incisos XI, XIII, XIV e XV, bem como, na forma da lei e com prevalência da atividade militar, no art. 37, inciso XVI, alínea 'c';'
10. Dessa forma, o militar que exerce atividade tipicamente castrense, que não está inserido na exceção constitucional, não poderá acumular um cargo ou emprego civil e permanecer na ativa. Portanto, a acumulação verificada é ilegal, devendo o ato de reforma de Nilton Camargo de Oliveira ser julgado ilegal e negado o seu registro.
11. Por fim, cabe franquear a Nilton Camargo de Oliveira o direito de optar pela manutenção dos vencimentos de reforma, mediante a renúncia ao cargo ocupado na Prefeitura Municipal de Anápolis, nos termos do art. 133 da Lei 8.112, de 11 de dezembro de 1990.
5.18. Nota-se que o ato de reforma do Sr. Nilton Camargo de Oliveira, por incapacidade definitiva a partir de 27/10/2014, se deu em razão de ter tomado posse e entrado em exercício no cargo de professor Prefeitura Municipal de Anápolis em 12/5/2011, ou seja, enquanto estava em atividade no Exército Brasileiro.
5.19. Conforme a publicação do Diário Oficial da União (Seção 2) , de 7 de abril de 2015, o recorrente foi reformado pela Portaria nº 351-DCIPAS/REFM-33.1, de 31 de março de 2015, nos seguintes termos (peças 22 e 25) : 
O DIRETOR DE CIVIS, INATIVOS, PENSIONISTAS E ASSISTÊNCIA SOCIAL, no uso da competência que lhe foi subdelegada pela Portaria nº 91-DGP, de 2 de julho de 2012, alterada pela Portaria nº 238-DGP, de 21 de outubro de 2013 e de acordo com o inciso II do art. 104, inciso II do art. 106, inciso III do art. 108 e art. 109 da Lei nº 6.880, de 9 de dezembro de 1980, resolve
Nº 351 - REFORMAR o Segundo-Sargento (Idt 013009514-4) NILTON CAMARGO DE OLIVEIRA, com os proventos amparados pelos art. 9º e 10 da Medida Provisória n° 2.215-10, de 31 de agosto de 2001, por ter sido julgado 'Incapaz definitivamente para o serviço do Exército. Não é inválido'.
5.20. Os dispositivos da Lei 6.880, de 9 de dezembro de 1980, que embasam o referido ato concessório assim dispõem:
  Art. 104. A passagem do militar à situação de inatividade, mediante reforma, se efetua:
 (...) 
 II - ex officio.
 (...) 
 Art. 106. A reforma será aplicada ao militar que:
 (...) 
II - se de carreira, for julgado incapaz, definitivamente, para o serviço ativo das Forças Armadas;
 (...) 
 Art. 108. A incapacidade definitiva pode sobrevir em conseqüência de:
 (...) 
 III - acidente em serviço;
 (...) 
Art. 109. O militar de carreira julgado incapaz definitivamente para a atividade militar por uma das hipóteses previstas nos incisos I, II, III, IV e V do caput do art. 108 desta Lei será reformado com qualquer tempo de serviço.
5.21. O recorrente, que ingressou como Sargento do Exército Brasileiro em 02/02/1998 (ato de admissão considerado legal nos autos do TC Processo 008.739/2004-2) , sustenta que, em 13/08/2004, veio a sofrer acidente de serviço, resultando em lesão física irreversível. A referida data encontra respaldo na documentação médica apresentada por ele (peças 27 e 28) , mas somente, conforme outro documento apresentado (peça 26) , em 29/11/2011, por meio da Inspeção de Saúde 2141/2011, houve parecer no sentido de que era 'Incapaz definitivamente para o serviço do Exército. Não é inválido (a) ' e que 'a incapacidade está enquadrada no inciso III do art. 108 da Lei nº 6.880, de 9 de Dez. 1980'. Data esta que é posterior ao ingresso do Sr. Nilton Camargo de Oliveira como professor do município de Anápolis-GO, que ocorreu em 07/06/2011. Ademais, a efetivação da reforma, por incapacidade, só veio ocorrer com publicação da mencionada portaria em 07/04/2015 com vigência a partir de 27/10/2014 (peça 5) . 
5.22. Este Tribunal, respondendo consulta formulada pelo Ministro de Estado da Defesa, respondeu o seguinte (Acórdão 1151/2013-TCU-Plenário) : 
VISTOS, relatados e discutidos estes autos que tratam de Consulta formulada ao Tribunal pelo Senhor Ministro de Estado da Defesa, Celso Amorim, tendo por objetivo esclarecer dúvida sobre a possibilidade de militar inativo cumular cargo público de magistério, com base na aplicação analógica do art. 37, inciso. XVI, alínea 'b', da Constituição Federal.
ACORDAM os Ministros do Tribunal de Contas da União, reunidos em Sessão do Plenário, ante as razões expostas pelo Relator e com fundamento no art. 1º, inciso XVII, da Lei nº 8.443, de 16 de julho de 1992, em:
9.1. conhecer da Consulta formulada pelo Senhor Ministro da Defesa, Celso Amorim, para responder-lhe que, à luz do disposto nos arts. 37, § 10, 142, § 3º, incisos II e III e X, da Constituição Federal e nos arts. 57 e 98 da Lei 6.880/1980, é possível ao militar inativo exercer o cargo de magistério público e acumular os seus proventos da inatividade com os vencimentos do cargo de professor. (sublinhamos) 
5.23. Após a prolação da referida deliberação ocorreram duas inovações na Constituição Federal acerca de acumulação de cargo por militares na ativa. A primeira ocorreu em 2014 com a edição da Emenda Constitucional 77, que alterou a redação do inciso II do § 3º do art. 142, possibilitando expressamente aos profissionais de saúde das Forças Armadas acumular dois cargos ou empregos privativos de profissionais de saúde, com profissões regulamentadas, a que se refere o art. 37, inciso XVI, alínea 'c', que não é o caso do recorrente, já que não é da área de saúde. A outra ocorreu em 2019 com a Emenda Constitucional 101, que incluiu o §3º no art. 42 da Constituição com o seguinte teor: '§ 3º Aplica-se aos militares dos Estados, do Distrito Federal e dos Territórios o disposto no art. 37, inciso XVI, com prevalência da atividade militar', disposição esta que não se aplica aos militares da União, como o recorrente, pelos seus próprios termos.
5.24. Convém trazer excerto do voto condutor do Acórdão 1151/2013-TCU-Plenário acerca da possibilidade de acumulação de cargos na inatividade por militares:
30. De acordo com a jurisprudência do Supremo Tribunal Federal o diploma infraconstitucional que dispõe sobre as condições de transferência do militar para a inatividade, antes preconizado no § 9 do art. 42, em sua redação original, e, atualmente, no art. 142, inciso X, da Constituição Federal, com a redação dada pela EC 18/1998, é o preexistente Estatuto dos Militares, consubstanciado na Lei 6.880/1980, o qual é considerado como recepcionado pelo atual ordenamento constitucional, conforme consta, a exemplo do MS 22.575-1/RN.
31. Nos termos do art. 57 da mencionada Lei 6.880/1980, é possível a acumulação de proventos de inatividade pelos militares transferidos para reserva remunerada ou reformados com proventos do cargo de professor. Dispõe o dispositivo legal em referência que 'a proibição de acumular proventos de inatividade não se aplica aos militares da reserva remunerada e aos reformados quanto ao exercício de mandato eletivo, quanto ao de função de magistério ou de cargo em comissão ou quanto ao contrato para prestação de serviços técnicos ou especializados'.
 (...) 
34. Com isso, é possível concluir que, à luz do disposto no art. 57 da Lei 6.880/1980, a situação dos militares da reserva ou reformados que passam a exercer cargo público de magistério está amparada pelo ordenamento jurídico brasileiro.
 (...) 
37. Considerando que a Carta Magna somente permite a acumulação de proventos da inatividade com a remuneração de outro cargo público nas hipóteses de cargos acumuláveis na atividade e, ainda, o fato de que o militar da ativa está proibido de acumular cargos públicos, resta a indagação a ser feita, no sentido de que: quais seriam as hipóteses de acumulação dos proventos da inatividade decorrentes dos arts. 42 e 142 da Constituição com a remuneração de cargos, empregos ou funções públicas a que se refere o mencionado § 10 do art. 37 da Carta Política?
38. Tendo em mente a condição peculiar dos integrantes das Forças Armadas, os quais estão impedidos de exercerem qualquer outro cargo público enquanto na ativa, ainda, que passiveis de serem acumuladas pelos servidores públicos civis e, considerando o princípio de que não há palavras ou expressões sem utilidade na Constituição Federal, entendo que o dispositivo constante do aludido art. 37, § 10 dever ser interpretado de forma sistêmica com o disposto no art. 142 da Carta Política, incluindo o seu inciso X, e, ainda, com os arts. 57 e 98 da Lei 6.880/1980.
39. Fazendo-se essa interpretação sistêmica é possível chegar-se à conclusão de que o militar quando na reserva remunerada ou reformado, para os fins do disposto no referido art. 37, § 10, da Constituição, equiparam-se aos servidores civis, podendo, nesse caso, acumularem na inatividade os cargos e empregos públicos que estes últimos podem acumular na atividade, entre entres o de professor.
40. A propósito dessa questão, é pertinente assinalar que em diversas oportunidades, o Supremo Tribunal Federal já se manifestou no sentido de que a posse de militar da ativa em cargo público permanente está condicionada à prévia transferência para a reserva remunerada, nos termos do art. 98, § 3º, alínea a, da Lei 6.880/1980 (MS 22.402/RJ, 22.481/SP, 22.431/MA e 310.235/RJ) .
41. Portanto, a conclusão lógica a que se chega é a de que o Supremo Tribunal Federal reconheceu que o militar que passar para a reserva remunerada com a autorização do Presidente da República ou do Ministro da Defesa possa exercer o magistério. Com isso, não vejo sentido em se admitir que o militar que passou para a reserva nos termos do art. 98, § 3º, do Estatuto do Militares possa acumular os seus proventos da inatividade com o vencimento do cargo de professor e, ao mesmo tempo, seja negado igual direito ao militar que voluntariamente passou à condição da reserva ou de reformado.
42. Entendo que pensar diferente seria dar tratamento diferente a situações iguais. E mais, seria atribuir ao Presidente da República ou ao Ministro da Defesa poderes para tornar legal e legitima uma situação que aparentemente seria irregular à luz da Constituição Federal. Ou seja, acumulação dos proventos da inatividade com vencimentos do cargo de professor seria legal apenas por conta da autorização do Mandatário da Nação ou do Ministro de Estado. Somente vejo sentido nessa interpretação se esta puder alcançar, igualmente, os militares inativados por vontade própria.
43. É oportuno assinalar que o Supremo Tribunal Federal já deliberou nesse mesmo sentido. É o que se depreende do Acórdão proferido no Mandado de Segurança 22.182-8/RJ, no qual o STF decidiu que a questão da acumulação de proventos com vencimentos, quer se trate de servidor público militar, quer se trate de servidor público civil, se disciplina constitucionalmente de modo igual.
44. Assim, entendo que a presente consulta deve ser respondida afirmativamente quanto à possibilidade de que o militar inativo exerça cargo de magistério público e acumule os seus proventos da inatividade com os vencimentos do cargo de professor.
5.25. Nota-se que o militar das Forças Armadas, salvo no caso de acumulação de dois cargos ou empregos privativos de profissionais de saúde, não podem acumular cargos na atividade e caso venha a ingressar em cargo público permanente devem ir para a reserva, o que, em tese, deveria ter ocorrido com o Sr. Nilton Camargo de Oliveira por ocasião da sua nomeação como professor do município de Anápolis-GO, já que, em 2011, ainda estava na ativa, embora o acidente que supostamente o incapacitou para as atividades do exército tenha ocorrido em 2004.  
5.26. De todo modo, à luz do Acórdão 1151/2013-TCU-Plenário, a partir do momento em que o Sr. Nilton Camargo de Oliveira passou para a inativação com sua reforma vigente a partir de 27/10/2014 pode-se aventar que foi cessada a irregularidade, pois não há impedimento de militar das Forças Armadas acumular proventos com remuneração do cargo de magistério. A propósito, o §4º do art. 260 do Regimento Interno do TCU assim dispõe:  
Art. 260. Para o exercício da competência atribuída ao Tribunal, nos termos do inciso III do art. 71 da Constituição Federal, a autoridade administrativa responsável por ato de admissão de pessoal ou de concessão de aposentadoria, reforma ou pensão, a que se refere o artigo anterior, submeterá os dados e informações necessários ao respectivo órgão de controle interno, que deverá emitir parecer sobre a legalidade dos referidos atos e torná-los disponíveis à apreciação do Tribunal, na forma estabelecida em ato normativo.
 (...) 
§ 4º Os atos que, a despeito de apresentarem algum tipo de inconsistência em sua versão submetida ao exame do Tribunal, não estiverem dando ensejo, no momento de sua apreciação, a pagamentos irregulares, serão considerados legais, para fins de registro, devendo ser consignada no julgamento a ressalva em relação à falha que deixou de existir. (destacamos) 
5.27. Assim, pode ser considerado legal o referido ato concessório com base nessa disposição regimental, pois é possível acumulação, na inatividade, de soldo de graduação militar com remuneração de cargo de magistério. Entender de forma diversa teria que considerar irregular o ato de reforma do recorrente, retornando-o à atividade no âmbito do Exército Brasileiro, o que não se cogitou, pois o Tribunal facultou-lhe optar entre a reforma e o cargo público municipal, conforme subitem 9.3.3. do Acórdão 12547/2020-TCU-Segunda Câmara.
5.28. Em relação à alegação do recorrente de que, caso o Tribunal venha a manter o entendimento da incompatibilidade da reforma com o cargo de magistério, terá que devolver os valores que percebeu, convém mencionar que não procede tal alegação, pois foi facultado ao recorrente fazer opção, nos termos do art. 133 da Lei 8.112, 11 de dezembro de 1990, entre os cargos, não há que se falar, portanto, em devolução de recursos já percebidos.
5.29.  Acerca do princípio da dignidade da pessoa humana, cabe lembrar que a sedimentada jurisprudência da Suprema Corte é no sentido de classificar como ato complexo a concessão de aposentadoria, reforma ou pensão, consoante os seguintes julgados (RMS 3881/SP, MS 19875/DF, RE 195861/ES e MS 23665/DF) .
5.30. Assim, sendo o ato de reforma complexo, este somente passa a estar plenamente formado (perfeito) , válido (aferição da legalidade com reflexo de definitividade perante a Administração) e eficaz (plenamente oponível a terceiros, deixando de apresentar executoriedade provisória) quando recebe o registro pela Corte de Contas. Tal entendimento decorre do disposto no inciso III do art. 71 da Constituição Federal, que estabelece que compete ao Tribunal de Contas da União apreciar, para fins de registro, a legalidade dos atos de admissão, assim como a concessão de aposentadoria, reforma ou pensão.
5.31. Nessa perspectiva, impõe-se reconhecer que referido ato possui natureza precária (cf., e.g., Acórdão 2482/2007-TCU-Primeira Câmara, Relator Augusto Nardes) , razão pela qual, até que haja o efetivo julgamento e o consequente registro pela Corte de Contas, não há que se falar em ato jurídico perfeito, tendo em vista a ausência de aperfeiçoamento e definitividade do ato.
5.32. A propósito do tema, colaciona-se entendimento esposado pela Corte Constitucional ao decidir no âmbito do RE-195.861/ES:
APOSENTADORIA - ATO ADMINISTRATIVO DO CONSELHO DA MAGISTRATURA - NATUREZA - COISA JULGADA ADMINISTRATIVA - INEXISTÊNCIA. O ato de aposentadoria exsurge complexo, somente se aperfeiçoando com o registro perante a Corte de Contas. Insubsistência da decisão judicial na qual assentada, como óbice ao exame da legalidade, a coisa julgada administrativa. (grifos acrescidos) 
5.33. No caso em apreço, não houve o respectivo registro em razão da suposta incompatibilidade entre acumulação da reforma com os vencimentos do cargo de magistério, o que afasta, em tese, a presunção de legitimidade do ato administrativo que reformou o recorrente. 
5.34. É sobremodo importante ressaltar que este Tribunal tem o poder/dever de apreciar, para fins de registro, os atos de reforma na esfera federal, nos termos do art. 71 da Lei Maior. Esta prerrogativa não pode ser infirmada pela sobreposição dos princípios da razoável duração do processo e da eficiência na Administração Pública.
5.35. Assim, em razão das considerações feitas nos subitens 5.25. e 5.26 é possível dar provimento ao recurso, de modo a permitir a acumulação da reforma com os vencimentos do cargo de magistério, ocupado pelo Sr. Nilton Camargo de Oliveira no município de Anápolis-GO.
CONCLUSÃO
6. Diante do exposto, entende-se que foi cessada a irregularidade de acumulação indevida por ocasião da passagem do Sr. Nilton Camargo de Oliveira para inatividade com sua reforma em 2015 com vigência do ato a partir de 27/10/2014, o que permite considerá-lo legal, determinando o seu registro, razão pela qual não há necessidade de o recorrente optar entre a reforma e o cargo de magistério que exerce no município de Anápolis-GO, pois passíveis de acumulação após a inativação nas Forças Armadas.
6.1. Portanto, opina-se no sentido dar provimento ao presente recurso.
PROPOSTA DE ENCAMINHAMENTO
7. Ante o exposto, submetem-se os autos à consideração superior, propondo-se, com fundamento no art. 48 da Lei 8.443/1992:
a) conhecer do recurso e, no mérito, dar-lhe provimento, de modo a:
a.1) considerar legal e determinar o registro do ato de concessão de reforma de Nilton Camargo de Oliveira (CPF XXX.924.021-XX) ;
a.2) tornar sem efeito os itens 9.2. a 9.5 do Acórdão 12547/2020-TCU-Segunda Câmara;
b) informar ao recorrente e demais interessados do acórdão a ser proferido, destacando que o relatório e o voto que o fundamentam podem ser acessados por meio do endereço eletrônico www.tcu.gov.br/acordaos."
	É o relatório.

Yara Macedo da Silva (OAB/GO 18.594).

Procurador Rodrigo Medeiros de Lima.

PESSOAL. ATOS DE REFORMA. ACUMULAÇÃO ILEGAL DO CARGO DE PROFESSOR POR MILITAR AINDA NA ATIVA. VIOLAÇÃO CONSTITUCIONAL. ILEGALIDADE. DETERMINAÇÕES. CIÊNCIA. REFORMA POSTERIOR DO MILITAR, CESSANDO A IRREGULARIDADE. POSSIBILIDADE DE REGISTRO DO ATO, EM SEDE DE RECURSO. CONHECIMENTO E PROVIMENTO DO PEDIDO DE REEXAME PARA CONSIDERAR LEGAL O ATO, OUTRORA IRREGULAR.

REFORMA (REFO)

Secretaria de Recursos (Serur).

Trata-se de pedido de reexame em processo de concessão de reforma, interposto por Nilton Camargo de Oliveira contra o Acórdão 12547/2020-TCU-Segunda Câmara, de relatoria do Ministro Aroldo Cedraz. 
2.	 No âmbito da deliberação recorrida, este Tribunal julgou ilegal o ato de reforma do recorrente em razão da acumulação ilegal dos proventos da inatividade com a remuneração do cargo de professor, exercido junto à Prefeitura Municipal de Anápolis, desde 12/5/2011, quando ainda se encontrava em atividade no Exército Brasileiro. A reforma ocorreu em 27/10/2014 por incapacidade definitiva, com proventos integrais, de acordo com o art. 10, § 1º, inciso I, da Medida Provisória 2.131/2000. 
3.	Ainda no acórdão que julgou ilegal o ato, o TCU determinou ao Comando do Exército que, entre outras providências, adotasse as medidas necessárias ao exato cumprimento da lei, franqueando a Nilton Camargo de Oliveira o direito à opção pela manutenção dos vencimentos de reforma ou pelo cargo público municipal. Caso o interessado optasse pelo cargo municipal, deveria ser cessado qualquer pagamento decorrente da reforma.
4.	A Secretaria de Recursos (Serur) , ao analisar os argumentos recursais, ponderou que a irregularidade de acumulação indevida foi cessada por ocasião da passagem de Nilton Camargo de Oliveira para inatividade, com sua reforma em 2015, com vigência do ato a partir de 27/10/2014.   
5.	Diante de tal constatação, a unidade técnica propôs, com o aval do Ministério Público junto ao TCU (MPTCU) , dar provimento ao recurso para considerar legal o ato de Nilton Camargo de Oliveira, concedendo-lhe registro, e tornar sem efeito os subitens 9.2 a 9.5 do acórdão recorrido. Ante esse entendimento, não haveria, portanto, necessidade de o recorrente optar entre a reforma e o cargo de magistério que exerce no município de Anápolis-GO, pois passíveis de acumulação após a inativação nas Forças Armadas
6.	Historiados brevemente os fatos, ratifico despacho exarado à peça 50, para conhecer do presente recurso, e manifesto minha anuência aos pareceres uniformes emitidos pela Serur e MPTCU, adotando os fundamentos utilizados como razões de decidir.
7.	De fato, conforme bem exposto na instrução da Serur, o militar das Forças Armadas, salvo no caso de acumulação de dois cargos ou empregos privativos de profissionais de saúde, não pode acumular cargos na atividade e caso venha a ingressar em cargo público permanente deve ir para a reserva, o que, em tese, deveria ter ocorrido com Nilton Camargo de Oliveira por ocasião da sua nomeação como professor do município de Anápolis-GO, já que, em 2011, ainda estava na ativa, embora o acidente que supostamente o incapacitou para as atividades do exército tenha ocorrido em 2004.  
8.	Não obstante, a partir do momento em que o militar passou para a inativação, com sua reforma vigente a partir de 27/10/2014, a irregularidade deixou de existir, uma vez que, conforme entendimento expresso por este TCU em sede de consulta, no âmbito do Acórdão 1151/2013-TCU-Plenário, "é possível ao militar inativo exercer o cargo de magistério público e acumular os seus proventos da inatividade com os vencimentos do cargo de professor".
9.	Sendo assim, não subsistindo a irregularidade, cabe dar provimento ao recurso, nos termos propostos pelos pareceres técnicos, para julgar legal o ato de reforma de Nilton Camargo de Oliveira, concedendo-lhe registro.
	Ante o exposto, VOTO por que este Tribunal adote a minuta de Acórdão que trago à apreciação.
TCU, Sala das Sessões Ministro Luciano Brandão Alves de Souza, em 28 de setembro de 2021.
Ministro JOÃO AUGUSTO RIBEIRO NARDES 
Relator